【裁判字號】    88,自,101
【裁判日期】    900524
【裁判案由】    詐欺
【裁判全文】
臺灣高雄地方法院刑事判決                          八十八年度自字第一一號
    自  訴  人  丁○○
                乙○○
                丙○○
    共      同
    被      告  戊○○
    被      告  己○○
    共      同
    選任辯護人  李明益
                吳敏蕙
右列被告因詐欺案件，經自訴人提起自訴，甲○判決如左：
    主  文
戊○○、己○○均無罪。
本件丁○○自訴部分不受理。
    理  由
一、自訴意旨如附件自訴狀繕本所載。
二、本件自訴人乙○○、丙○○認被告戊○○、己○○涉有詐欺罪嫌，無非係以被告
    戊○○前為臺灣糖業股份有限公司（下稱台糖公司）高雄糖廠廠長，負責統籌決
    策及指揮監督；被告己○○為台糖公司橋頭土地開發分處工程規劃課長，負責土
    地開發興建及房屋規劃銷售等事宜，詎其二人於八十四年三月間代理台糖公司推
    出「橋頭第二期」四樓店面、三樓別墅等透天住宅興建案，竟(一)隱匿建造執照所
    載面積之真正，示以不實建物面積銷售。(二)隱瞞「分攤道路用地面積」之事實。
    (三)銷售當時要約聲稱：五五二地號與五五四地號間有一計劃開闢之四米寬道路，
    被告二人明知所謂「四米道路」早於八十二年為橋頭鄉都市計劃通盤檢討會議遭
    予廢除，顯然無法開闢，竟仍隱匿此情，足見被告二人有詐欺之不法所有意圖云
    云。
三、訊據被告戊○○、己○○二人均堅詞否認有詐欺之犯行，辯稱：(一)被告己○○係
    開發課課長，並非工程規劃課長，不負責土地開發規劃，且本建築案於八十三年
    十一月間擬定之房地銷售計劃、估價清冊，報由公司核定，己○○均未參與。而
    該銷售案自興建迄至銷售係公司全體共同之決策，並經建築師設計及主管機關之
    審核，決非被告二人所能獨攬。(二)建造執照登載之建築面積係作為計算工程造價
    及課稅之依據，僅包括主建物面積，並未包括附屬建物面積，而本案各銷售戶銷
    售坪數則是包括附屬建物在內；另建造執照登載建物面積之量測係至避心，辦理
    所有權第一次登記測量建物面積則是量測至牆壁外緣，二者計算方式不同，是以
    建造執照登載之建築面積當然與銷售面積不同。(三)分擔道路用地面積已明載於房
    地預定買賣契約書中，自訴人自難諉為不知；事後台糖公司為息事寧人，同意分
    攤計劃道路土地不移轉於承購戶，並以公告地價加四成作價返還，何來詐欺可言
    。(四)本案無論設計配置圖或規劃圖均無「四米道路」，台糖公司自始即無以「四
    米道路」作為要約之內容，而契約中所附之地籍圖附註有「建樹段五五三地號為
    橋頭鄉○市○○道，其變更依橋頭鄉都市計劃通盤檢討公告為準」，此乃地政機
    關所標示，並非台糖公司之規劃圖。(五)本案於銷售當時，因實施容積率，曾於銷
    售現場公告更正建築平面圖，則承購戶於購買當時，必已知悉建築面積改變之事
    ，況依契約約定，台糖公司負有找補之義務，事後台糖公司亦確同意全額無息退
    還（包括百分之一不找補部分之誤差價款），顯無詐欺之意圖等語。
四、經查：
  (一)自訴人乙○○、丙○○分別向台糖公司高雄糖廠購買坐落高雄縣橋頭鄉○○段五
    五０、五五二、五五三內、五四八地號四筆土地上興建之建物編號Ｅ三、Ｅ八之
    建物各乙棟，房屋圖測面積各約五九點九坪，經核與建造執照所載面積顯然不符
    等事實，固有其二人提出之房地預定買賣契約書及建造執照各二份（均影本）在
    卷可證。另行政院公平交易委員會以本案是於八十二年二月開始規劃系爭建物，
    於八十四年二月初印製銷售廣告，於八十四年三月九日推出銷售，而高雄縣政府
    係於八十三年二月三日公告實施容積率規定，台糖公司則於八十三年三月八日函
    文建築師依規定修正設計圖，並據以申請建造執照，由此足證台糖公司係明知原
    規劃建築面積已因高雄縣政府公布容積率規定而有所改變，然銷售廣告仍沿用修
    正前之建築面積，並以未修正之建築面積載入契約，且廣告中所列面積與建造執
    照所載面積之誤差，已遠超過契約中找補條款所約定百分之一誤差，臺糖公司於
    廣告中為虛偽不實及引人錯誤之表示，洵堪認定；而台糖公司雖於銷售現場以紅
    紙公告，然除此之外，並未以其他方式告知承購人，且於買賣契約中仍載以未修
    正前之建築面積，亦有疏失為由，經該委員會認違反公平交易法第二十一條第一
    項之規定，應立即停止該虛偽不實及引人錯誤之表示，此亦有該委員會 (88) 公
    處字第０二六號處分書一份附卷為憑，先予敘明。
  (二)被告戊○○時為高雄糖廠廠長，被告己○○為開發課課長，對上述廣告中所列建
    築面積與建造執照所載建築面積不符，及買賣契約中仍載以未修正之建築面積等
    情，雖不能諉為不知，然查台糖公司高雄糖廠於此案推出銷售現場，曾將上述建
    築面積如何不符之情，以紅紙公告週知，此有被告提出之現場照片附卷可證，雖
    經公平交易委員會以其未以其他方式告知承購人，因現場承購人數眾多，承購戶
    是否能注意且依該公告紅紙而知悉建築面積改變，不無疑慮為由，認定其有疏失
    ，但上述情形既經以紅紙公告，衡情承購戶應已知情（雖對實際增減面積坪數如
    何，無從確知），且買賣契約中亦有找補條款之約定，事後台糖公司亦確有依該
    找補條款約定，全數補償坪數誤差之價款（包括依找補條款誤差百分之一不找補
    部分亦均予以補償價差），此有該公司八十五年十二月二十五日土橋營字第九五
    二０一０九三號函在卷可稽，是以被告二人於此案中，雖有上述廣告不實及疏失
    之處，但依前揭論述，被告二人應無任何施用詐術，致承購戶包括自訴人在內陷
    於錯誤之情事，應可認定。
  (三)另依買賣契約第一條第一款之約定，其已明示坐落高雄縣橋頭段五五三內、五四
    八內二筆土地為道路用地，是以承購戶自應分擔此二筆道路用地之面積，雖契約
    中房地銷售面積明細表就分擔道路用地面積部分未明確記載其坪數，惟契約中既
    已載明上述二筆土地為道路用地，則契約中銷售面積明細表中有關土地面積之記
    載自當包括道路面積分擔部分，實毋庸置疑。況事後台糖公司為息事寧人，同意
    分攤計劃道路土地不移轉於承購戶，並以公告地價加四成作價返還，亦有台糖公
    司土地開發處八十五年十二月十七日土營字第九五二五一四六五號函附卷可查，
    自訴人此部分指述，亦與事實不符。
  (四)再者觀之卷附房地預定買賣契約書，均附有一地籍圖謄本，該地籍圖上並註記有
    「建樹段五五三地號為橋頭鄉○市○○道路，其變更依橋頭鄉都市計劃通盤檢討
    公告為準」等字樣，惟查該地籍圖既是高雄縣岡山地政事務所所核發，此觀地籍
    圖上有「岡84圖謄字第０一五二六號」、「本案依照分層負責規定授權承辦人員
    判發」等字樣已明，且綜觀買賣契約書之記載，均無言及建樹段五五三地號為計
    劃開闢之四米道路，足徵台糖公司此案推出時，並無於建樹段五五三地號土地上
    開闢四米道路之規劃，已然明確。自訴人指述被告於八十五年十二月四日土橋工
    字第一四五０一一六八函中說明「該四米道路以民國八十二年橋頭鄉都市計劃通
    盤檢討為準而廢除」，推稱被告明知該四米道路於民國八十二年為橋頭鄉都市計
    劃通盤檢討會議時遭予廢除，且台糖公司均有派人參與該檢討會議，對該會議內
    容自應全盤明瞭，卻刻意隱瞞云云。然查該都市○○道路既已於八十二年經橋頭
    鄉都市計劃通盤檢討而廢除，何以地政機關所判發之地籍圖上仍有上述註記，此
    顯非被告所能置喙，自訴人以此推論被告刻意隱瞞，顯有誘騙承購戶之犯意，實
    有誤會。
五、綜上所述，台糖公司於八十四年三月九日推出此房屋銷售案時，被告戊○○為高
    雄糖廠廠長，被告己○○為開發課課長，雖於銷售廣告中為虛偽不實及引人錯誤
    之表示，但此案推出時，台糖公司亦已於銷售現場以紅紙公告原規劃建築面積已
    因高雄縣實施容積率規定而有所改變之情，事後亦已函知承購戶依找補條款約定
    補償誤差面積之價差，且同意分攤計劃道路土地不移轉於承購戶，並以公告地價
    加四成作價返還，而建樹段五五三地號土地並非台糖公司規劃開闢之四米道路，
    被告二人對上述情事雖不能諉為不知，但自訴人因之指述被告二人涉有詐欺犯行
    ，則稍嫌速斷。此外，復查無其他積極證據足以證明被告二人有何詐欺犯行，既
    不能證明被告二人犯罪，自應為被告二人無罪之諭知。
六、按犯罪之被害人得提起自訴，刑事訴訟法第三百十九條第一項前段定有明文。又
    對於犯罪之被告得向法院提起自訴者，以因犯罪而被害之本人為限，被害人之親
    屬並無提起自訴之權，最高法院二十七年上字第二０五五號判例可資參照。本件
    自訴人丁○○以前述相同事由指述被告二人涉嫌詐欺罪嫌。經查自訴人丁○○所
    指稱伊所購買前揭建物編號Ａ六之建物，依卷附房地買賣預定契約書之記載，買
    方為張嘉殷，故自訴人所指述被告二人直接侵害者應為張嘉殷，揆諸前揭說明，
    自訴人並無提起本件自訴之權，依法自應為不受理之判決。
據上論斷，應依刑事訴訟法第三四十三條、第三百三十四條、第三百零一條第一項，
判決如主文。
中      華      民      國      九十      年      五    月    二十四    日
                                          臺灣高雄地方法院刑事第二庭
                                              法  官    黃三友
右正本證明與原本無異。
如不服本判決，應於判決送達後十日內，向甲○提出上訴狀。
                                              書記官    林介欽
中      華      民      國      九十      年      五    月    二十五    日


司法院資訊處製作；財團法人民間司法改革基金會備份。
